【裁判字號】    95,台上,5798
【裁判日期】    951020
【裁判案由】    偽造文書
【裁判全文】
最高法院刑事判決            九十五年度台上字第五七九八號
上  訴  人  甲○○
選任辯護人  陳水亮律師
上列上訴人因偽造文書案件，不服台灣高等法院中華民國九十二
年十二月二十五日第二審判決（九十二年度上訴字第三一五七號
，起訴案號：台灣台北地方法院檢察署九十一年度偵字第四五九
四號），提起上訴，本院判決如下：
    主  文
原判決撤銷，發回台灣高等法院。
    理  由
本件原判決認定上訴人甲○○原為設於台北市大安區○○○路○
段一四八號四樓之四「台灣黑澤工程有限公司」（下稱黑澤公司
）之實際負責人，因黑澤公司營運困難，對外積欠債務，竟為脫
免債權銀行催討，影響個人商業信用，而於民國八十七年下半年
間之某日，以申報薪資所得為由，向欲任職黑澤公司擔任工地地
錨工作之蘇進成取得身分證影本，未經蘇進成之同意與授權，先
在不詳時間、地點，利用不知情之刻印店人員偽刻「蘇進成」名
義之印章一枚，再於八十七年十月八日在前揭公司處所，蓋用上
開印章於黑澤公司章程、黑澤公司變更登記申請書、黑澤公司章
程修正條文對照表、黑澤公司股東同意書、蘇進成身分證影本黏
貼紙空白處、法定代理人同意書上，而偽造不實之黑澤公司章程
、股東同意書、法定代理人同意書等私文書，並以黑澤公司股東
已改推新股東蘇進成擔任董事一職為由，於同年月十五日持上開
文件向台北市政府建設局行使辦理公司變更登記，使不知情之台
北市政府建設局承辦公務員將此一不實事項登載於職務所掌之公
司登記簿公文書上，而將黑澤公司董事由黃啟瑞虛偽變更為蘇進
成，足以生損害於蘇進成及台北市政府建設局對於公司登記管理
之正確性。嗣蘇進成接獲黑澤公司之銀行貸款通知，始知上情。
因認第一審論處上訴人行使偽造私文書，足以生損害於公眾及他
人罪刑之判決，為無不合，予以維持，駁回上訴人在第二審之上
訴，固非無見。
惟查：(一)、按被告以外之人於審判外之言詞或書面陳述，除法律
有規定者外，不得作為證據，刑事訴訟法第一百五十九條第一項
定有明文。而所謂法律有規定者，即包括同法第一百五十九條之
一至之五所規定傳聞證據具有證據能力之例外情形。故如欲採被
告以外之人於審判外之言詞，即如警詢或檢察官偵查中之言詞為
證據時，必須符合法律所規定之例外情形，方得認其審判外之陳
述有證據能力，並須於判決中具體說明其符合傳聞證據例外可信
之情況及心證理由，否則即有違證據法則及判決不備理由之違誤
。原判決採取告訴人蘇進成於偵查中之指證為論處上訴人之犯罪
證據，並未敘明其符合傳聞證據例外可信之情況及心證理由，自
有判決不備理由之違法。(二)、依卷內所附台北市政府營利事業統
一發證變更登記申請書之記載（見偵查卷第十九、二十頁），上
訴人變更蘇進成為黑澤公司負責人，而於八十七年十月二十一日
取得變更後之公司執照後，再於八十七年十月三十日以公司負責
人蘇進成名義向台北市政府申請營利事業統一發證變更登記。如
果無訛，上訴人此部分行為是否亦涉犯行使偽造私文書罪行？原
判決未併予審酌，難認適法。(三)、依原判決認定之事實，上訴人
係八十七年下半年間某日，以申報薪資所得為由，向欲任職黑澤
公司擔任工地地錨工作之蘇進成取得身分證影本，未經蘇進成之
同意與授權，利用不知情之刻印者，偽刻蘇進成印章，進而偽造
本件私文書持以行使等情。而理由欄內係引用蘇進成之指證為論
罪之依據之一。但蘇進成於第一審證稱：「（黃山隆也是同時跟
你一樣交付二次身分證影本？）是的，因為他是直接跟黃山隆或
是跟我講，我將身分證交給黃山隆叫他幫我影印，‥‥在三義時
，我開車，從工地看完出來以後，甲○○跟我們要身分證影本，
當時路邊有一家便利商店，所以就由甲○○跟黃山隆下去影印，
我留在車上，所以我就把身分證交給黃山隆去影印，所以我沒有
親眼看到黃山隆影印自己的身分證，但是我猜測應該有；第二次
是在官田還沒有正式工作，我跟黃山隆、甲○○去官田要籌劃整
個工程如何運作，所以有一天我們又一起去官田，也是由我開車
載甲○○、黃山隆，好像是在回來路上，甲○○又跟我們要身分
證，這一次還是他們兩個下去找便利商店影印，我還是在車上，
情形跟第一次同。」（見第一審卷第一四三頁）；與證人黃山隆
於第一審證稱：「三義那次是蘇進成直接把身分證影本交給我，
我再連我的影本交給甲○○，不是拿身分證正本去便利商店影印
。」、「（官田第這一次交付影本的情況是不是也是這樣？）是
老闆叫小姐處理，大家都把正本交給小姐，小姐去影印的，我是
這樣的，但是蘇進成是不是這樣我不清楚，交身分證是蘇進成自
己的事情。」、「（官田的這一次蘇進成沒有交付身分證影本給
你轉交甲○○？）沒有」等語並不相同（見第一審卷第一六二、
一六三頁）。而蘇進成另於偵查中證稱：我一直在台南任大樓管
理員，並提出一份英雄天下管理委員會出具於八十七年四月十日
至八十八年十月三十一日之證明書為證（見偵查卷第三十九頁背
面、第五十頁）。如果無訛，蘇進成與上訴人及黃山隆前往三義
工地查看時，蘇進成並未在上訴人公司任職，仍繼續任大樓管理
員有一年之久，此種情況，蘇進成如何可能會向上訴人支薪，而
必須交付身分證影本？似難想像，況蘇進成所稱為支薪而交付身
分證影本予上訴人，似又與證人黃山隆所證不相符合？蘇進成之
供述是否屬實，似非無疑。原審未詳加審酌，遽行判決，尚嫌速
斷，自難昭折服。(四)、上訴人於原審辯稱：蘇進成於九十年七月
三十一日領取中鋼構官田工程之薪資支票時，曾在上訴人所作之
薪資表上蓋章，該薪資表上之印章，與蘇進成交付上訴人辦理黑
澤公司負責人變更登記之印章係屬同一，足證明蘇進成確有交付
印章予上訴人而同意擔任黑澤公司負責人等語，並提出該薪資表
影本一份為證（見原審卷第二十三頁、第一審卷第八十六頁）。
此為對上訴人有利之證據，原判決不予採取，並未敘明其理由，
自有判決不備理由之違法。上訴意旨執以指摘原判決不當，非無
理由，應認原判決有發回更審之原因。
據上論結，應依刑事訴訟法第三百九十七條、第四百零一條，判
決如主文。
中    華    民    國  九十五  年    十    月   二十   日
                      最高法院刑事第十庭
                          審判長法官  洪  清  江
                                法官  石  木  欽
                                法官  李  伯  道
                                法官  林  勤  純
                                法官  陳  晴  教
      本件正本證明與原本無異
                                      書  記  官
中    華    民    國  九十五  年    十    月  二十七  日
                                                      J


司法院資訊處製作；財團法人民間司法改革基金會備份。
